臺灣高等法院刑事判決　　　　　　 95年度上更(一)字第812號
上　訴　人
即　被　告　乙○○
選任辯護人　陳明律師
上列上訴人因違反廢棄物清理法案件，不服臺灣新竹地方法院92
年度訴字第408號，中華民國92年9月10日第一審判決（起訴案號
：臺灣新竹地方法院檢察署92年度偵字第2791號），提起上訴，
判決後，經最高法院第一次發回更審，本院判決如下：
    主  文
原判決撤銷。
乙○○共同未依廢棄物清理法規定領有廢棄物處理許可文件，從
事廢棄物處理，累犯，處有期徒刑壹年貳月，減為有期徒刑柒月
。
    事  實
一、乙○○曾於民國（下同）七十九年間因違反肅清煙毒條例等
    案件，經本院以七十九年度上訴緝字第四０八三號判決判處
    應執行有期徒刑八年四月確定，嗣於八十三年四月十二日經
    假釋出獄，甫於八十八年七月十日假釋期滿，而未經撤銷假
    釋，以已執行論。
二、緣丙○○於八十九年五、六月間，經由不知情之前臺灣省公
    路警察局竹東分隊警員蔡明勳，得知國軍陸軍步兵第一九七
    六部隊駐防之新竹縣新豐鄉松林營區內有一積水溜池窪地，
    亟思回填土方，即告知乙○○。乙○○旋與丙○○（業經台
    灣新竹地方法院以八十九年度訴字第六三七號判決判處有期
    徒刑一年四月確定）、姚永良、葉清標（均經台灣新竹地方
    法院以九十年度訴字第六六九號判決，分別判處應各執行有
    期徒刑一年五月、一年三月，現均上訴本院審理中）等人，
    均明知未依九十年十月二十四日修正前廢棄物清理法第二十
    條(即修正後第四十一條)之規定，向廢棄物清除、處理之地
    方主管機關申請核發廢棄物清除、處理之許可文件，不得從
    事處理廢棄物業務。乙○○與丙○○、姚永良等認有機可乘
    ，竟於同年六月間，與姚永良僱用之司機葉清標共同基於未
    領有廢棄物處理許可文件，違法從事廢棄物處理之概括犯意
    聯絡，先由乙○○與丙○○、姚永良出面與國軍陸軍步兵第
    一九七六部隊中校人事後勤科科長甲○（違反公務員服務法
    之行政責任部分，另由國防部處理）接洽，並向甲○偽稱可
    免費代為清理該積水溜池窪地之污泥，並回填良好土方，甲
    ○因無相關處理經驗，即同意並交代營區內之哨兵對於出入
    之貨車放行，而疏未交待紀錄相關出入貨車之人車資料備查
    ，致任由貨車自由進出營區。爾後，乙○○與丙○○即以不
    詳代價僱用不知情之不詳年籍姓名成年怪手業者，在該積水
    溜池窪地挖掘土方載運至不詳處所，再由姚永良指示葉清標
    駕駛車牌號碼ＧＺ─九三０號營業曳引車，接續先後多次自
    桃園縣觀音鄉工業區內不詳處所，載運廢紙漿之事業廢棄物
    ，以傾倒在該營區溜池窪地內之方式，違法處理該廢紙漿事
    業廢棄物。嗣於八十九年六月十五日凌晨一時三十分許，經
    新竹縣環保據報開挖循線查獲上情。
三、案經臺灣新竹地方法院檢察署檢察官偵查起訴。
    理  由
一、訊據上訴人即被告乙○○固不否認曾與丙○○一同至案發地
    點，與軍方代表甲○洽談溜地窪地填平等情，惟矢口否認有
    何違反廢棄物清理法犯行，辯稱：丙○○告知本件國軍部隊
    駐地營區內積水溜池窪地可回填之事，丙○○表示該營區見
    部隊中校人行科科長甲○接洽，復因丙○○資淺，須貨運業
    承作，其乃介紹姚永良予丙○○認識，並未參與本件回填之
    事云云。
二、經查本件丙○○、姚永良、葉清標未依廢棄物清理法規定領
    有廢棄物處理許可文件，在上開營區積水溜池窪地，從事廢
    棄物處理，回填廢紙違反廢棄物清理法等情，均已分別判罪
    確定。
三、次查被告蔡淵於得知本件國軍部隊駐地營區內積水溜池窪地
    須回填之後，既與丙○○前往營區與甲○洽談，且介紹貨運
    業者姚永良回填積水溜池窪地，而由姚永良僱用葉清標實施
    回填，又委派二位現場監工，并囑有事先找丙○○等情，業
    據丙○○、葉清標、姚永良、甲○供、證如下：
  (一)丙○○於原審法院八十九年度訴字第六三七號及本院九十年
    度上訴字第四０二０號案件審理時均一再供稱：「第一次我
    與小蔡（按即被告）一起去找甲○接洽的，我還告知．．．
    請甲○跟小蔡直接會談處理細節．．．營區．．．若發生問
    題，也是甲○告知小蔡所僱用之現場監工，再轉知我」（見
    原審法院八十九年度訴字第六三七號案件九十年五月二十四
    日訊問筆錄）、「不是我與甲○洽談挖泥土的事情，是小蔡
    跟他談的，另外倒紙屑的事情，甲○有電話叫我去看．．．
    我也有打電話給小蔡．．．蔡說沒有毒，我轉述給甲○」（
    見原審法院八十九年度訴字第六三七號案件九十年十月十一
    日審判筆錄）、「現場的二位是小蔡叫他們去監工的．．．
    小蔡交待他們有事先找我」（見本院九十年度上訴字第四０
    二０號案件九十一年二月二十一日訊問筆錄）；
  (二)葉清標、姚永良分別於偵查中、原審法院八十九年度訴字第
    六三七號及本案原審法院審理時供稱：「（是誰指示？）是
    老闆姚永良．．．（有無看過在場之被告丙○○？）有看過
    ．．．他們是朋友」（見原審法院八十九年度訴字第六三七
    號案件九十年七月十日共犯葉清標訊問筆錄）、「一個叫小
    蔡的人打電話給我說營區可以進去倒東西」 (見原審法院八
    十九年度訴字第六三七號案件九十年九月十一日共犯姚永良
    訊問筆錄）、「是小蔡與我接洽說營區有一凹地要填起來，
    並有帶我去營區看，後來我找葉清標去填。」、「在傾倒前
    二、三天被告載我到營區看傾倒處所，當時營區有一長官與
    被告接洽．．．我共載十來車去傾倒．．．內容是廢紙渣．
    ．．（有無領到廢棄物傾倒之許可證？）沒有」（見九十一
    年度他字第四九八號偵查卷第三十五頁反面、第四十七頁姚
    永良筆錄）、「（本案你載送廢紙去營區填充的時候，營區
    除了軍人外，有無人在那邊負責？）開怪手的一個，但我不
    認識」（見原審法院九十二年八月十五日共犯葉清標訊問筆
    錄）、「．．．丙○○打電話告訴我本案的營區可以倒土，
    叫我跟被告聯絡，說被告會跟我聯絡．．．（之後被告如何
    跟你聯絡？）他打電話給我，帶我去營區，說．．．可以倒
    廢紙漿。在營區的時候，是由被告跟營區部隊的人談，我都
    沒有介入，也沒有跟任何人談，被告跟那個人講完後，我就
    叫葉清標傾倒．．．（你認識被告多久？）二年多。在本案
    發生之前就認識．．．本來是在修車廠遇到的時候當面跟我
    講，後來才打電話約我去營區．．．（營區你總共倒了幾輛
    車？）一個星期左右，總共載十幾台．．．他有跟我講可以
    倒廢紙漿．．．（現場都是由被告跟甲○談？）是的」（參
    原審法院九十二年八月二十五日共犯姚永良訊問筆錄）；
  (三)甲○於原審法院八十九年度訴字第六三七號、本院九十年度
    上訴字第四０二０號案件審理時及本案偵審中數度證稱：其
    向友人蔡明勳透露營區溜池窪地欲回填，嗣蔡明勳之友人丙
    ○○及「小蔡」等人至營區與其洽談溜池窪地回填事宜，其
    總共見過「小蔡」二次，第一次為見面洽談溜池窪地回填事
    宜，另一次為案發後載走現場怪手時，「小蔡」曾出現；並
    稱：
    (1)「我就找丙○○，他在處理的．．．（他常在營區的工地
      嗎？）偶而見過一、二次．．．（此工地何時開始施工？
      ）八十九年六月初．．．我們一發現問題就找丙○○處理
      ．．．他挖土挖了四、五天後，就開始要倒土，我們主任
      來問說傾倒物內容，我說不知道，就打電話給丙○○，他
      說都是一些紙張，紙張會吸水，我也去現場看，確定是紙
      ，我還是把丙○○找來現場解釋清楚，他到現場說這是單
      純廢紙，沒有危害．．．這案子就被查獲．．．他們第一
      次來三、四人，我事後只認識在場之丙○○，當天他們有
      提到有一人為小蔡．．．第一次來洽談時，是其中一不知
      名人向我說明要如何挖土、填土，不過事後我都是與丙○
      ○連絡．．．有一人在現場巡視全場，我不知他是否監工
      」（見原審法院八十九年度訴字第六三七號案件九十年五
      月二十四日訊問筆錄）；
    (2)「小蔡看完場地後說他會找人來弄．．．（跟你洽談之人
      是否為在庭被告丙○○？）不是．．．挖的時候現場只有
      兩個年輕人，每天都在那裡，有事情會與他們聯絡，他們
      才會聯絡丙○○」（見本院九十年度上訴字第四０二０號
      案件九十一年二月二十一日訊問筆錄）；
    (3)「當天是乙○○與丙○○一起與我洽談如何回填．．．現
      場有二位監工．．．他們告知有事找小明（即指丙○○）
      即可，所以我都是找丙○○．．．（見過被告幾次面？）
      二次，第一次洽談及第二次載機器走」（見九十一年度他
      字第四九八號偵查卷第六十四頁至第六十五頁）；
    (4)「那天對方約來了三、四個人，其中有丙○○及、【小蔡
      】，都是由【小蔡】與我洽談．．．第一次與我洽談者確
      是【小蔡】，事情爆發後我找不到【小蔡】，只有找得到
      丙○○」 (見九十一年度他字第四九八號偵查卷第二十九
      頁至第三十頁)；
    (5)「．．．第一次丙○○、被告到營區來找我，他們看了現
      場後，說要把廢泥土挖掉，再回填乾淨的土，地基才穩，
      ．．．我談的對象是與他們來的人一起談．．．除了這一
      次外，．．．在他們把坑洞填平後，被告來把怪手載走的
      時候，我有看到被告來．．．我帶他們去看水塘 (即窪地
      ），被告也有去看水塘。」（見本院九十三年二月五日審
      判筆錄）。
四、從而，本件被告蔡淵於得知本件國軍部隊駐地營區內積水溜
    池窪地須回填之後，既與丙○○前往營區與甲○洽談，且介
    紹貨運業者姚永良回填積水溜池窪地，而由姚永良僱用葉清
    標實施回填，又委派二位現場監工，并囑實施回填時如有事
    ，先找丙○○，其關於本件未依廢棄物清理法規定領有廢棄
    物處理許可文件逕予回填積水溜池窪地，自始參與其事，足
    認與以判罪確定之丙○○、姚永良互有犯意聯絡與行為分擔
    ，而姚永良又與葉清標有犯意聯絡與行為分擔。被告乙○○
    所辯未參與本件回填一節，諉無可採。
五、此外，國軍陸軍步兵第一九七六部隊駐防之新竹縣新豐鄉松
    林營區內溜池窪地內確經傾倒事業廢棄物之廢紙漿一節，亦
    有新竹縣政府於八十九年八月七日（八九）府環廢字第一０
    七二五七號函、陸軍陸軍步兵第一九七六部隊遭傾倒廢棄物
    報告、新竹縣環保局廢棄物稽查表六份暨八十九年七月二十
    五日現場開挖照片附卷可稽。參以被告自承從事業務，熟悉
    環保法令規章（見原審法院九十二年八月二十五日審判筆錄
    ），自當明知依九十年十月二十四日修正前廢棄物清理法第
    二十條之規定，公、民營廢棄物清除、處理機構經營廢棄物
    之貯存、清除或處理業務，應向地方主管機關申請核發許可
    證，而依九十年十月二十四日修正公布，於同年月二十六日
    生效之廢棄物清理法第四十一條規定，亦明定從事廢棄物清
    除、處理業務者，應向直轄市、縣（市）主管機關或中央主
    管機關委託之機關申請核發公民營廢棄物清除、處理機構許
    可文件後，始得受託清除、處理廢棄物業務，詎其與共犯丙
    ○○、姚永良、葉清標均未領有廢棄物處理許可文件，竟告
    知共犯姚永良可在該營區溜池窪地內傾倒事業廢棄物廢紙漿
    ，業據被告供述明確，足徵被告與共犯丙○○、姚永良、葉
    清標確有共同未領有廢棄物處理許可文件，而推由共犯姚永
    良指示共犯葉清標載運事業廢棄物廢紙漿，傾倒在該營區溜
    池窪地內以處理該事業廢棄物廢紙漿之情事無疑。則被告與
    共犯丙○○、姚永良確有共同違法以傾倒之方事從事廢棄物
    處理之犯意聯絡及行為分擔；姚永良與葉清標共同違法以傾
    倒之方事從事廢棄物處理之犯意聯絡及行為分擔；因而被告
    與丙○○、姚永良、葉清標均成立共同正犯無訛。
六、核被告所為，係犯廢棄物清理法第四十六條第一項第四款之
    未依廢棄物清理法規定領有廢棄物處理許可文件，從事廢棄
    物處理罪。被告與共犯丙○○、姚永良、葉清標就前開犯行
    ，應論以共同正犯。被告與前開共犯，利用不知情之成年怪
    手業者，挖掘土方載運至不詳處所，以遂行其等之犯行，為
    間接正犯。又被告先後多次犯行，犯罪本質上具有反覆性與
    延時性，其複次為（從事）廢棄物清除、處理，乃其業務本
    質所當然，為包括的一罪，應論以單純一罪。再者，被告曾
    於七十九年間因違反肅清煙毒條例等案件，經本院以七十九
    年度上訴緝字第四０八三號判決，分別判處有期徒刑八年及
    六月，應執行有期徒刑八年四月確定，嗣於八十三年四月十
    二日經假釋出獄，於八十八年八月三日假釋期滿執行完畢，
    有本院被告全國前案紀錄表在卷可按，茲於執行完畢後五年
    以內再犯有期徒刑之本罪，應論以累犯，並依法加重其刑。
    惟本件犯罪時間均在中華民國96 年4月24日以前，合於中華
    民國96年罪犯減刑條例所定減刑條件，應予減刑，並先加後
    減。
七、原審予以論科，固非無見。惟查(一)、葉清標查係貨運業者姚
    永良所僱用施作本件回填工作，因與姚永良有犯意聯絡與行
    為分擔，而被告乙○○與姚永良又有犯意聯絡與行為分擔之
    故，被告乙○○始與葉清標間接成立共同正犯。原審判決直
    接認定被告乙○○始與葉清標成立共同正犯，尚有違誤。(二)
    、本件犯罪本質上具有反覆性與延時性，其複次為（從事）
    廢棄物清除、處理，乃其業務本質所當然，為包括的一罪，
    無連續犯可言。原判決遽依連續犯論處，亦有可議。(三)、本
    件犯罪時間均在中華民國96 年4月24日以前，合於中華民國
    96年罪犯減刑條例所定減刑條件，原判決未及減刑，又有違
    誤。被告上訴意旨否認犯罪，固非可取，惟原判決既有以上
    違誤，自屬不可維持，本院即應將原判決撤銷改判。原審酌
    被告既從事廢棄物清理業務，未審慎依法行事，竟犯違反廢
    棄物清理法罪，念其僅係從中促成，且僅係將廢紙漿之事業
    廢棄物傾倒在陸軍步兵第一九七六部隊駐防之新竹縣新豐鄉
    松林營區內有一積水溜池窪地，情節不重等情狀，處以如主
    文所示之刑，並減刑如主文所示，以示薄懲。
據上論斷，應依刑事訴訟法第369條第1項前段、第364條，第299
第1項前段，廢棄物清理法第46 條第1項第4款，刑法第2條第1項
前段、第11條前段、第28條、第47條，中華民國96年罪犯減刑條
例第2條第3款、第9條，判決如主文。
本案經檢察官黃全祿到庭執行職務。
中　　華　　民　　國　　96　　年　　8 　　月　　29　　日
                　刑事第五庭　審判長法　官　吳　敦
                                　　法　官　張傳栗
                                　　法　官　陳祐治
以上正本證明與原本無異。
如不服本判決，應於收受送達後十日內向本院提出上訴書狀，其
未敘述上訴之理由者並得於提起上訴後十日內向本院補提理由書
（均須按他造當事人之人數附繕本）。
                                　　書記官　蔡慧娟
中　　華　　民　　國　　96　　年　　8 　　月　　29　　日
附錄：本案論罪科刑法條全文
廢棄物清理法第四十六條第一項：
有下列情形之一者，處一年以上五年以下有期徒刑，得併科新臺
幣三百萬元以下罰金：
  一  任意棄置有害事業廢棄物。
  二  事業負責人或相關人員未依本法規定之方式貯存、清除、
      處理或再利用廢棄物，致污染環境。
  三  未經主管機關許可，提供土地回填、堆置廢棄物。
  四  未依第四十一條第一項規定領有廢棄物清除、處理許可文
      件，從事廢棄物貯存、清除、處理，或未依廢棄物清除、
      處理許可文件內容貯存、清除、處理廢棄物。
  五  執行機關之人員委託未取得許可文件之業者，清除、處理
      一般廢棄物者；或明知受託人非法清除、處理而仍委託。
  六  公民營廢棄物處理機構負責人或相關人員、或執行機關之
      人員未處理廢棄物，開具虛偽證明。
